ACORDAO-COMPLETO-2383788

ACÓRDÃO 5683/2020 ATA 16/2020 - SEGUNDA CÂMARA

VISTOS, relatados e discutidos estes autos de Embargos de Declaração opostos ao Acórdão 8691/2019-TCU-Segunda Câmara pelo Sr. Juvenil Lara Filho;
ACORDAM os Ministros do Tribunal de Contas da União, reunidos em Sessão da Segunda Câmara, ante as razões expostas pelo Relator, em:
9.1. conhecer dos Embargos de Declaração, com fulcro no arts. 32, inciso II, e 34 da Lei n. 8.443/92, para, no mérito, acolhê-los, atribuindo-lhes, em caráter excepcional, efeitos infringentes com vistas a reformar o Acórdão 4690/2018-TCU-Segunda Câmara, para, no mérito, dar-lhe provimento e alterar o item 9.1 do Acórdão 3205/2017-TCU-Segunda Câmara para os seguintes termos:
"9.1. conhecer do presente Pedido de Reexame, para, no mérito, dar-lhe provimento, considerando legal sua aposentadoria e determinando o respectivo registro."
9.2. dar ciência ao embargante e ao Supremo Tribunal Federal do teor desta deliberação.

Em análise Embargos de declaração.

Segunda Câmara

Supremo Tribunal Federal.

3. Interessados/Responsáveis/Recorrentes:
3.1. Interessado: Juvenil Lara Filho (XXX.774.181-XX).
3.2. Recorrente: Juvenil Lara Filho (XXX.774.181-XX).

13.1. Ministros presentes: Ana Arraes (Presidente), Augusto Nardes (Relator), Aroldo Cedraz e Raimundo Carreiro.
13.2. Ministros-Substitutos presentes: Marcos Bemquerer Costa e André Luís de Carvalho.

AUGUSTO NARDES

Ministro Augusto Nardes.

Juvenil Lara Filho opôs embargos de declaração com pedido de efeitos infringentes em relação ao Acórdão 8691/2019-TCU-Segunda Câmara, que negou provimento a seu pedido anterior em sede de embargos de declaração que buscava alterar a dicção do Acórdão 4690/2018-TCU-Segunda Câmara, que, por sua vez, mantinha a ilegalidade de sua aposentadoria e determinava a suspensão de pagamentos decorrentes da incorporação de quintos em período posterior a 8/4/1998 (Lei 9.624/1998) .
2. 	O embargante apresentou questionamentos constantes de sua peça recursal (peça 44) :
	E eis que sobreveio, em 17 de outubro de 2019, o término do julgamento dos Embargos de Declaração com efeitos infringentes no Recurso Extraordinário 638.115/CE pelo Plenário Virtual do STF, modulando os efeitos do julgado com a seguinte decisão: 
Acolho parcialmente os embargos de declaração, com efeitos infringentes, para reconhecer indevida a cessação imediata do pagamento dos quintos quando fundado em decisão judicial transitada em julgado. 
No que se refere ao pagamento decorrente de decisões administrativas, rejeito os embargos de declaração e, apesar de reconhecer-se a inconstitucionalidade do pagamento, modulo os efeitos da decisão, de modo que aqueles que continuam recebendo até a presente data em razão de decisão administrativa, tenham o pagamento mantido até sua absorção integral por quaisquer reajustes futuros concedidos aos servidores. 
Por fim, também modulo os efeitos da decisão de mérito do presente recurso, de modo a garantir que aqueles que continuam recebendo até a presente data por força de decisão judicial sem trânsito em julgado, tenham o pagamento mantido até sua absorção integral por quaisquer reajustes futuros concedidos aos servidores. (Relator Ministro Gilmar Mendes, órgão julgador: Plenário, lista: 177-2019, processo: RE 638115 ED-ED-nonos, data do início do julgamento: 11/10/2019, data prevista fim: 17/10/2109) (documento anexo) . 
	A decisão supra estava disponível na página do STF dia 18 de outubro de 2019, dia seguinte ao término do julgamento, mas, foi substituída por outra que remeteu ao Plenário presencial a proclamação do resultado, em função da análise do quárum de modulação dos efeitos do julgado, nos seguintes termos: 
Em razão das extensões dos votos proferidos e para análise do quórum de modulação dos efeitos, a proclamação do resultado deste julgamento será feita em Plenário presencial. Plenário, Sessão Virtual de 11.10.2019 a 17.10.2019 (documento anexo) . 
	O embargante se enquadra na primeira hipótese de modulação a ser proferida pelo Plenário presencial. Conforme já assente nestes autos, possui sentença judicial com trânsito em julgado por ação patrocinada pelo SINDJUS-DF. Desta forma os presentes segundos embargos de declaração têm como primeira finalidade obstar o trânsito em julgado do pedido de reexame da aposentadoria na forma como prolatada e, em segunda finalidade, após a prolação da modulação dos efeitos infringentes do julgado nos embargos de declaração no RE 638115/CE pelo Plenário presencial do STF, a aplicação ao pedido de reexame do embargante do quanto decidido pelo STF. 
A estes autos serão juntados os termos da modulação dos efeitos do julgado nos Embargos de Declaração com efeitos infringentes no RE 638.115/CE, assim que prolatada a decisão pelo Plenário presencial do STF. 
3. DOS EFEITOS INFRINGENTES 
	Embargos de declaração são o meio processual adequado para a correção de obscuridades, omissões, contradições nos julgados colegiados. 
	Com o advento da decisão proferida pelo STF nos autos dos embargos de declaração com efeitos infringentes no RE 638.115/CE em 17-10-2019, modulando os efeitos do julgado para casos específicos, no caso do embargante detentor de sentença judicial com trânsito em julgado, o Acórdão 4690/2018-TCU-Segunda Câmara se tornará contraditório e incongruente, uma vez que estará em dissonância com a 
"APLICAÇÃO DO ENTENDIMENTO FIRMADO NO RE 638.115/CE DO STF. EXISTÊNCIA DE COISA JULGADA REFERENTE AOS QUINTOS INCORPORADOS. DECISÃO PELA ILEGALIDADE DA PERCEPÇÃO DE QUINTOS ADOTADA NO STF SUSPENSA POR EMBARGOS DECLARATORIOS." 
	Em face da destoante contradição, tendo em vista que a modulação dos efeitos do julgado pelo STF é que deverá ser a baliza para o controle de legalidade deste Tribunal, seja conferido aos presentes embargos o caráter infringente, na forma do § 70 do artigo 287 do RI/TCU, com a finalidade de alterar a substância e teor do julgado. 
4. DOS PEDIDOS 
	Em face do exposto, requer o embargante sejam os presentes segundos embargos de declaração recebidos em caráter infringente para, 
4.1 LIMINARMENTE a concessão de medida liminar pelo eminente Ministro Relator para suspender os prazos para o cumprimento do acórdão embargado, conforme preconiza o § 30 do artigo 287 do RI/TCU, comunicando-se a medida ao Supremo Tribunal Federal, bem como aguardar-se a modulação dos efeitos do julgado pelo Plenário presencial do STF na forma da decisão prolatada por aquele Tribunal. 
4.2 NO MÉRITO 
a) reformar o acórdão embargado (Acórdão n. 4690/2018) e julgar legal a incorporação dos quintos após 9/4/1998, por tratar-se de um direito líquido e certo do embargante, amparado pelo manto da coisa julgada (decisão judicial com trânsito em julgado) , conforme decisão modulada nos autos dos Embargos de Declaração com efeitos infringentes no RE 638.115/CE tomada, em definitivo, pelo Supremo Tribunal Federal.
	
É o Relatório.

não há.

Procurador Sergio Ricardo Costa Caribé.

PESSOAL. APOSENTADORIA. EMBARGOS DE DECLARAÇÃO. QUINTOS INCORPORADOS APÓS 8/4/1998. CONHECIMENTO. PROVIMENTO PARCIAL.

APOSENTADORIA (APOS)

Secretaria de Recursos (SERUR); Secretaria de Fiscalização de Pessoal (SEFIP).

Os presentes embargos devem ser conhecidos, por preencherem os requisitos de admissibilidade previstos nos arts. 32, inciso II, e 34 da Lei 8.443/1992 c/c art. 287 do Regimento Interno/TCU, considerando que o recorrente foi notificado da deliberação em 17/10/2019 e protocolou o recurso no dia 24/10/2019.
2.				Como preliminar de mérito, e a título pedagógico, observo que os embargos de declaração são, em regra, recurso integrativo, que objetivam expungir da decisão embargada, os vícios da omissão, contradição ou obscuridade. Neste caso concreto, o recorrente alegou contradição na deliberação recorrida. Pertinente, assim, tecer comentários acerca do conceito de contradição para fins de oposição de embargos de declaração. Vicente Greco Filho assim define o vício da contradição (in Direito Processual Civil Brasileiro, 11ª edição, 2º volume, Ed. Saraiva, p. 259/260) :
"afirmação conflitante, quer na fundamentação, quer entre a fundamentação e a conclusão, sendo que, nesses casos, a correção da sentença, em princípio, não levaria a uma verdadeira modificação da sentença, mas apenas a um esclarecimento de seu conteúdo." 
3.	Cabe registrar que o conceito de contradição utilizado pelo embargante não está relacionado ao teor da fundamentação ou conclusão no relatório, voto condutor ou acórdão, mas na existência de suposta contradição na decisão desta Corte de Contas, prolatada pelo Acórdão 4690/2018-TCU-Segunda Câmara, frente a outras deliberações. 
4.	Esclareço que não há espaço para arguir, em sede de embargos de declaração, contradição entre o acórdão recorrido e outras deliberações deste Tribunal ou de outras Cortes, tendo em vista que a contradição deve estar contida dentro dos termos do inteiro teor da deliberação atacada, composta pelo relatório, voto condutor e acórdão. 
5.	Havendo divergências com outras decisões do Tribunal, mesmo quando oriundas do mesmo colegiado e tratando de assuntos similares, não são consideradas contradições para os fins propostos, mesmo porque cada julgamento está jungido aos fatos e circunstâncias associados ao caso concreto que conduziram à sua prolação, podendo resultar de evolução jurisprudencial, sem que isso configure incongruência que mereça ser reparada.
6.	O recorrente apresenta como contradição do acórdão vergastado a modulação feita pelo Supremo Tribunal Federal no exame do RE 638.115/CE, que alcança e protege a situação jurídica do embargante. Conforme já mencionado anteriormente, a contradição deve ser demonstrada no próprio julgado e não em outros julgados, mesmo que tratem de matéria similar.     
7.	Ressalto que a ausência da alegada contradição inviabilizaria, via de regra, a pretensão deduzida de obter efeitos infringentes. No entanto, há nuances envolvendo o tema em discussão neste processo que me levam a aprofundar o exame da questão.
8.	Originalmente, a aposentadoria do servidor foi considerada ilegal tendo em vista que o Supremo Tribunal Federal (STF) , no âmbito de Recurso Extraordinário (RE) 638.115/CE com repercussão geral, assim como nos autos do Mandado de Segurança 25.763/DF, entendeu que decisões judiciais ou atos administrativos que determinaram a incorporação de "quintos" após a edição da Lei 9.624/1998, violam o princípio da legalidade, previsto na Constituição Federal.
9.	Em que pese a oposição de vários embargos de declaração à decisão proferida no já citado RE, alinhei-me a repetidas decisões do Colegiado no sentido de que, por se tratar de decisão tomada à unanimidade pelo Plenário do STF, esta Corte de Contas deveria dar cumprimento ao que restou decidido na tese ali fixada.
10.	Mais recentemente, em sessão ordinária de 18/12/2019, a Suprema Corte cuidou novamente da matéria, em sede de embargos de declaração e, ainda que tenha mantido o entendimento pela ilegalidade do pagamento da vantagem de quintos, modulou sua decisão (publicado no DJe nº 113/2020, de 8/5/2020) para:
	a) reconhecer indevida a cessação imediata de pagamento dos quintos quando em   decisão judicial transitada em julgado;
	b) quanto às verbas recebidas em virtude de decisões administrativas, apesar de reconhecer-se sua inconstitucionalidade, (...) , determinando que o pagamento da parcela seja mantida até sua absorção integral por quaisquer reajustes futuros concedidos aos servidores;
	c) quanto às parcelas que continuam sendo pagas em virtude de decisões judiciais sem trânsito em julgado, (...) , determinando que o pagamento da parcela seja mantida até sua absorção integral por quaisquer reajustes futuros concedidos aos servidores.
11.	A posição atual do STF, destarte, me leva a refletir sobre a possibilidade desta E. Corte mudar seu entendimento para se alinhar à modulação feita no julgamento dos embargos de declaração em questão. 
12.	Conquanto não tenha ocorrido exatamente alguma omissão, contradição ou obscuridade na decisão embargada, destaco que a jurisprudência deste Tribunal é no sentido de ser possível, em caráter excepcional, relevar a ausência desses vícios, acolhendo os embargos declaratórios e atribuindo-lhes efeitos infringentes, com fundamento no princípio da verdade material (Acórdão 38/2007-TCU-Segunda Câmara, Acórdão 489/2007-TCU-Primeira Câmara e Acórdão 8975/2018-TCU-Primeira Câmara) . Por esse motivo, diante das razões expendidas ao longo deste Voto, e por economia processual, entendo que os presentes embargos devem ser acolhidos, atribuindo-lhes efeitos infringentes, a fim de considerar legal o ato e determinar o respectivo registro.
13.	No caso em exame, a concessão se subsume à hipótese prevista na alínea a, do item 10 retro, qual seja, percepção da vantagem por força de decisão judicial transitada em julgado.
	Dessa forma, VOTO por que o Tribunal acolha, em caráter excepcional, com efeitos modificativos, os aclaratórios opostos, na forma do Acórdão que ora submeto à deliberação deste Colegiado.
TCU, Sala das Sessões Ministro Luciano Brandão Alves de Souza, em 26 de maio de 2020.
Ministro JOÃO AUGUSTO RIBEIRO NARDES 
Relator